臺灣高等法院臺南分院刑事判決　　　　　　　 九十年度上訴字第七八六號　　Ｃ
　　　上　訴　人　臺灣台南地方法院檢察署檢察官
　　　被　　　告　甲　○　○
　　　指定辯護人　本院公設辯護人　丙　○　○
右上訴人因被告懲治盜匪條例案件，不服中華民國九十年四月十二日台灣台南地方法
院八十九年度訴字第一○一二號第一審判決（起訴案號：台灣台南地方法院檢察署八
十九年度偵字第七五七九號），提起上訴，本院判決如左：
      主      文
原判決關於被告甲○○部分均撤銷。
甲○○共同以強押方法，剝奪人之行動自由，處有期徒刑捌月，扣案玩具手槍壹把沒
收。
      事      實
一、甲○○於民國（下同）八十九年六月廿七日晚上十一時廿分許，駕駛Ｙ九─四七
    九二號小客車，搭載丁○○（對被害人乙○○部分，經原審判處有期徒刑八月，
    上訴後，現由本院通緝中），至台南縣永康市○○路三五五號「家樂福大賣場」
    停車場，見乙○○獨自前來賣場停車場，手持行動電話與友人陳誌宏講話中，並
    走向停車場，欲駕駛ＵＯ─七六一五號小客車離去，甲○○與丁○○見狀，乃共
    同基於剝奪他人行動自由及恐嚇犯意，由甲○○先持玩具手槍一把（經鑑定結果
    不具殺傷力），尾隨乙○○，待乙○○開門坐上駕駛座時，甲○○亦跟著擠進乙○○ＵＯ─七六一五號小客車駕駛座，並將乙○○推至該車右側前座，乙○○行
    動電話，因而掉落小客車右側前座，甲○○遂以乙○○係欠其債務之「吳素雲」
    為藉口，對乙○○佯稱：「認到了，認到了，妳就是吳素雲」等語，欲將乙○○
    押往他處，命乙○○不准動，不准呼救，而剝奪乙○○行動自由。惟因當時陳誌
    宏正與乙○○以行動電話交談，因行動電話突告中斷，陳誌宏認事有蹊蹺，乃再
    撥打行動電話給乙○○，適甲○○自前座拾起乙○○行動電話，不慎碰觸行動電
    話按鈕而接通，甲○○不察，仍基於上開犯意，持手槍以上揭方法，將乙○○頭
    部壓住，致乙○○心生畏懼。
二、嗣甲○○即招手，令丁○○進入乙○○小客車，於丁○○坐上小客車右後座後，
    因乙○○未即時配合往左後座移動，坐於右後座丁○○，乃承上開恐嚇他人犯意
    聯絡，向乙○○恫嚇稱：「妳要合作，否則會讓妳好看」等語，致生危害於乙○○安全，丁○○並承前共同剝奪他人行動自由犯意，以手抓乙○○頭髮，將乙○○自車內右側前座，拉至左側後座，並將乙○○頭部壓在座位，剝奪乙○○行動
    自由，斯時甲○○則自右側前座位下，找到該小客車鑰匙，隨即發動，當欲將車
    調頭離開時，因乙○○朋友陳誌宏，於乙○○進入小客車時，正以行動電話與乙○○交談，而自乙○○掉落在座位下行動電話中，聽到乙○○驚叫聲，陳誌宏發
    覺有異，乃再次撥通行動電話給乙○○，而自行動電話中，聽到乙○○與甲○○
    對話，生恐乙○○有所不測，隨即以行動電話報警，並請巡邏警員，將乙○○Ｕ
    Ｏ─七六一五號小客車攔截，嗣經警於八十九年六月廿七日晚上十一時五十分許
    ，在台南縣永康市○○路三五五巷「家樂福賣場」前停車場，將甲○○、丁○○
    當場逮捕，並扣得甲○○所有玩具手槍一把。
三、案經台南縣警察局永康分局報請台灣台南地方法院檢察署檢察官偵查起訴。
      理      由
甲、甲○○有罪部分（即對被害人乙○○妨害自由、恐嚇部分）
一、訊據被告甲○○否認有右揭妨害自由及恐嚇犯行，於原審辯稱：是丁○○說要帶
    被害人乙○○去讓人指認，而強行進入被害人乙○○小客車駕駛座，並在車內將
    乙○○從前座押往後座，隨後伊才由丁○○示意，坐上乙○○小客車駕駛座；至
    玩具手槍從何而來，我不知道，我只知玩具手槍，是自乙○○的車子取出的；其
    前我並未看到丁○○拿手槍，云云（詳原審卷(二)四六至四七頁）；並辯稱：不能
    僅以客觀上有發生強制乙○○行動自由，即遽以推定伊有強盜犯意，且倘若伊有
    此犯意，何以仍會准許乙○○，打電話對外聯絡」云云。惟查：
  (一)【被害人乙○○供述】
  1.於警訊時：
  (1)被害人乙○○先供稱：我於八十九年六月廿七日晚上十一時廿分許，在台南縣永
    康市○○路三五五巷「家樂福停車場」，當我進入ＵＯ─七六一五號小客駕駛座
    ，要關車門時，突有一男子強行拉開車門，用右手壓著我的頭，使我的頭不能抬
    高，再用他身體坐在駕駛座，這時我和該男子，擠在駕駛座，但身體上半身連同
    頭部，均被他用右手壓著推到右側前座，然後該男子出聲，叫我爬過去駕駛座旁
    坐，但我的雙腳，擠在排檔那裡，無法順利爬過，這時後座突然有一男子以台語
    出聲：「妳要合作，不然就會給妳好看」，可是我跟他們說，你們把我壓這樣，
    我無法動彈，到最後我爬過去前座右側，並順勢將該車鑰匙，藏在右側前座墊上
    ，用屁股坐著，這時頭還是被壓，不能抬高，駕駛座上男子說，要駕駛該車，叫
    我去坐後面，後面男子即用手，拉我到後座，並用一隻手壓著我的頭，前座男子
    問我鑰匙在那裡，我對他們說在前面，你不會找嗎！如找不到，讓我起來找給你
    ，這時後座男子抓著我的頭髮，去撞車門及椅子，就是不讓我抬頭，他們就找到
    鑰匙，並發動汽車，將汽車調頭，準備要載我去讓人指認我，是不是吳素雲，看
    我有沒有說謊，這時警方也趕到現場，將我救出等語（詳警卷十二至十三頁）。
  (2)又供稱：當警察來後，是坐後座丁○○告訴我，我讓妳下車，妳要告訴警察，我
    們是朋友，有認識，如果亂講的話，妳的車子我認得，會讓妳很難看；這時我心
    裡很害怕；經當場指認坐前座是被告甲○○無訛；我與甲○○、丁○○完全不認
    識；警方在ＵＯ─七六一五小客車右座下，找到一把玩具手槍，是甲○○所持有
    的，因我被他擠進車內駕駛座時，我瞬間即看見甲○○持有一把槍；我要去開車
    時，我是走到觀雲乙區時，就接到朋友陳誌宏的行動電話，邊走邊談，一直到Ｕ
    Ｏ─七六一五號小客車停放處，打開車門上車，此時歹徒即強行進入我車上，並
    說找妳好久，妳是不是吳素雲，我說我不是吳素雲，這時電話仍通話中；歹徒甲○○對我說，妳是吳素雲，我有拿有健保卡給他們看，但他們還是找藉口說，我
    就是吳素雲等語；我當時駕駛ＵＯ─七六一五號小客車，坐上駕駛座時，突然甲○○持槍，將我的頭押住，並用手把我推倒在車上，另丁○○由後面車門進入，
    將我猛力往後拉，並在車內，將我的健保卡及汽車鑰匙搶去後，將我所有ＵＯ─
    七六一五號小客車開走，約駛離現場十公尺左右，正好巡邏員警到達現場；坐在
    後座的丁○○他同樣也是捉住我的頭髮，將我押住，不准讓我抬頭看到他們的臉
    等語（詳警卷十四至十五頁）。
  (3)由被害人乙○○上開警訊指訴，可以得知，本件自始強押被害人乙○○，係被告
    甲○○所為，而非被告丁○○。因此被告甲○○在原審辯稱，是被告丁○○押被
    害人乙○○，其僅係聽命於丁○○指示，駕駛被害人乙○○小客車，即有可議。
  2.於偵查中：
  (1)被害人乙○○於偵查中供稱：當我坐上駕駛座時，甲○○他突拿槍擠進來，把我
    推到另外一邊，我腳還在駕駛座，我就大叫，他說不准叫，你是否叫吳素雲，我
    跟他說你認錯人，我說我不是吳素雲，不相信我拿證件給你看，他說就是妳，連
    這輛車也是，叫我不准動，頭也不許抬起來，妳也可以用假名，叫我合作，如不
    合作就會傷害我，他叫我到旁邊的位置上，後來叫我到後面位置，我跟他講，你
    這樣壓我，我爬不過去，這時後面有聲音說，叫我合作，我就要合作，叫我爬過
    來，後來那個人拉我到後座上，我向他說，要把我車子開到那裡去，他說五分鐘
    的路程，因我被壓在椅子上，我沒有看到他們的人，他本來不知我有手機，因手
    機掉在椅子下，後來陳誌宏打電話來，行動電話又響了，前面那個人去撿手機，
    按到電話通話鈕，電話通了，我開始大叫，車子已移動，警察就來了；我的錢沒
    被搶走，所有東西都在前座，東西都丟在車上；我在車上有打電話到ＫＴＶ，在
    後面座位有打一通，我有跟他講，你要找的吳素雲不是我，他手機拿給我，是我
    對他說，我要打回公司等語（詳七五七九號偵查卷二五頁背面至廿六頁背面）。
  (2)被害人乙○○於偵查中所供述案發經過細節，仍與其在警訊所供相同，堪認被害
    人乙○○並無虛構被害情節；且由被害人乙○○偵查中供稱：我的錢沒有被搶走
    ，所有的東西均在小客車前座，東西均放在車上等情，可見本件直至警察抵現場
    逮捕被告二人為止，被告二人仍未向被害人乙○○表示要索取財物。
  3.於原審時：
  (1)被害人乙○○於八十九年九月廿八日先供稱：八十九年六月二十七日晚上十一時
    廿分許，我駕駛ＵＯ─七六一五號小客車，在台南縣永康中華路「家樂福停車場
    」，遭兩名歹徒挾持；我坐上駕駛座時，突有個男子衝進來，把我整個人壓過去
    旁邊的位子，並用手把我頭壓住，一手拿槍對著我，並說找到妳了找到妳了，妳
    是吳素雲，我告訴他我不是，他還是一直壓著我的頭，因我當時是在講手機，並
    一直哀叫，前座那個人叫我爬到後座去，我還沒到後座時，後面就有一個人說，
    他叫你怎麼做，你就怎麼做，你要合作，要不然要給妳好看；我告訴他們，你壓
    住我，我無法爬過去，後面那人，就把我抓到後面去，當時我一直無法抬頭看到
    他們，我在前座時，他就說要帶我去讓人指認，是否是吳素雲；他們說他們是幫
    人出來討債的等語（詳原審卷(一)一○九頁）。
  (2)又於九十年三月十九日供稱：當時約是在晚上十一點多，我從大樓下來至停車場
    開車，我一邊走，一邊講電話，到了車子，我進入車內，一面開排檔鎖，一面要
    關車門時，突然有人持槍闖入，將我擠向右前座，後來約五、六分鐘左右時間，
    都在對話，他說我是吳素雲，我你說認錯人了，他要我到後座，我沒有即時配合
    ，後座的人才出聲，並伸手拉我過去，當時手機掉落於右前座，後來因陳誌宏又
    打電話給我，手機響了，被告才知道手機，開車的歹徒甲○○才撿起來，可能是
    太用力了，所以手機接通；在車上我有用手機打到公司，因我告訴他們我要去公
    司，有跟客人約在那裡，如果她們發現我沒到，會出問題，所以他們有讓我講電
    話，但告訴我不可以亂講，後來我打給公司說，我會晚一點到，但公司人員沒發
    現我電話中聲音怪怪的，其中一人就把我的手機搶走；警察來時，後座的丁○○
    有告訴我，要向警察說，他們是我的好朋友，且說車子他們認得，會讓我好看，
    當時歹徒二人都還在車上，我因害怕，所以只好配合，但下車後，我有打暗號給
    警察示意，可能因太暗，警察沒注意到等語（詳原審卷(二)一二三至一二四頁）。
  (3)由被害人乙○○上開警偵訊至原審供述，核與被告甲○○於警訊所供：我就持玩
    具槍走近車門，就一手持槍，一手將乙○○推入車內，於是我趨前詢問她，並拿
    槍作勢要嚇她，希望她儘早還錢等情（詳警卷十一頁），互核一致。是被害人乙○○迭於本件指訴，應屬真實。足見被告甲○○、丁○○二人，對被害人乙○○
    妨害自由及恐嚇犯行，彼此間確有犯意聯絡及行為分擔，應無疑義。
  (二)【證人陳誌宏供述】
  1.於警訊時：
    參諸證人陳誌宏於警訊證稱：當時我正用行動電話和被害人乙○○通話，突然聽
    到「啊」聲音，是很恐怖、很害怕狀的叫聲，我就立刻從被害人乙○○住處趕往
    停車場，發現乙○○的ＵＯ－七六一五號小客車，駕駛座有位陌生男子，我立刻
    打電話一一○報案；我報警後，我怕車子被陌生人開走，而跑去拉停車場外伸縮
    門，防止車子被開走；當我在關伸縮鐵門時，車子已經在動，並掉轉車身準備離
    開，此時警車趕到，歹徒就被警方用機車堵住去路了。後來，從駕駛座下來的是
    甲○○；警方盤查時，現場我先看到駕駛座的甲○○下車，再來是我朋友乙○○
    ，從後座下車及另一邊後座的丁○○下車，共兩名男子；我在和乙○○通話中，
    有聽到一位男子說，「要帶乙○○到一個地方去讓人指認」，我覺得奇怪就報警
    ，而警方盤查當時，我朋友乙○○顯得「很緊張、很害怕」的表情等語（詳警卷
    十六至十七頁）。
  2.於偵查中：
    證人陳誌宏於偵查中再證稱：「我那時在乙○○她妹妹家，打電話給乙○○問她
    到了沒有，突然聽到乙○○大叫一聲，在電話中說，就是妳，我已找妳很久，妳
    就是某某人，連這台車也是，我聽到乙○○很驚慌的樣子，我認為情形不對，我
    馬上到停車場去確認，我沒有看到她的人，但有看到那個男的，我再打一通電話
    給乙○○，在電話中有聽說，我要帶妳到另外一個地方云云，我去外面關鐵門時
    ，就看到警察來了」等語（詳七五七九號偵查卷二七頁）。
  3.於原審時：
  (1)證人陳誌宏於原審供稱：八十九年六月廿七日晚上十一時廿分許，我沒與乙○○
    在永康中華路家樂福賣場停車場，那時我正在附近與她通電話，忽然聽到驚叫聲
    ，並聽到有個人說，妳是不是某某人，並說認到了認到了；我覺得情況不太對，
    就趕到樓下，後來我又打一通電話給乙○○，聽到嫌犯說，要把她帶到一個地方
    去給人家認，我就趕快報警；後來警察就把他們攔下來，那時前座坐著甲○○，
    乙○○及另一人坐後座；乙○○當時頭髮沒有很亂，他的皮包在何處被拿出來我
    不瞭解；當天是乙○○自己一人要開車去公司，據我所知乙○○應不認識他們二
    人，從電話聽出乙○○不同意與他們去另外的地方等語（詳原審卷(一)五四頁）。
  (2)當天晚上我是在乙○○正妹妹家裡，並以手機與乙○○通話，後來從手機中，聽
    到乙○○「啊」一聲驚叫聲，當時電話中，還傳出「認到了、認到了，乙○○則
    說你們認錯人」云云，我乃趕緊下樓，結果在電梯中，電話就斷訊，後來我又打
    二通給乙○○，其中一通不知為何接通了，卻無人回話，我只聽到有個男人說，
    要帶把乙○○帶去讓人指認，此時我已來到車子附近，見到乙○○小客車駕駛座
    有個男人，我即趕快報警，當時車頭較亮，我可看出是個男人，駕駛座男人是甲○○；當我見到駕駛座開車的人不是乙○○，我即馬上報警，至後座情形，我沒
    有注意。後來乙○○下車，警察把她帶離被告二人後，乙○○她才說，歹徒恐嚇
    她，所以她先前才說認識歹徒，其實她根本不認識被告二人，且她下車時，臉上
    呈現非常懼怕、驚恐的表情，並身體發抖等語（詳原審卷(二)八十至八一頁）。
  (3)由證人陳誌宏所供，核與被害人乙○○於警訊、偵查及原審時證述情節，互核一
    致，益證被害人乙○○所為指訴屬實。
  (三)本件被告甲○○確有妨害自由及恐嚇犯行之心證：
  1.衡諸常情，一般人見到朋友時，於見面時，當場即會呼叫之，鮮有跟隨於後，一
    語不發，待他人欲進入駕駛座開車時，卻一同硬擠入駕駛座，此顯不合情理，足
    證被告甲○○當時，確有妨害他人行動自由行為，殆無疑義。而被告丁○○對甲○○硬擠入被害人乙○○小客車駕駛座行為，竟不覺怪異，反而於甲○○對其招
    手時，僅憑直覺，即能知悉應進入被害人乙○○小客車右後座，該合作無間行為
    ，更徵顯被告丁○○對甲○○進入被害人小客車為右述犯行等情，知之甚稔。
  2.且據當時至現場攔下被告甲○○警員林志煌於原審供稱：本件是八十九年六月廿
    七日晚十一時許，在家樂福停車場查獲的，查獲經過，當時我是在家樂福門口用
    手電筒照射，剛好照到一個陳誌宏在呼救，叫我不要讓一台車離去，我就用機車
    擋下來，他們原先不停，後來我同事來時，用二部機車一起欄阻，他們才停下來
    ，我看到一個歹徒坐在駕駛座，一個坐在右後座，駕駛座後面還坐個人，但頭趴
    下去，所以我看不清楚是男還是女，也沒看到是被壓下去的，是到警察局時才知
    道，當天在右後座椅子下面查獲玩具手槍一支；不是從身上起出；當天坐後座者
    是被告丁○○等語（詳原審卷(一)一五四至一五五頁），足證被害人乙○○當時於
    被告甲○○開動車子後，乙○○確係趴於左後座，而當乙○○進入駕駛座後，甲○○隨跟隨進入駕駛座，此在在與一般遇見朋友時，先呼叫之常理不合。再者被
    告丁○○不問緣由，於見該未曾謀面乙○○趴於車內左後座，竟不感疑惑，凡此
    種種，益徵被告甲○○、丁○○二人，就妨害他人行動自由及恐嚇他人部分，彼
    此間確有犯意聯絡及行為分擔，堪以認定。
  3.再衡諸常理，一般認人，以近距離目視、口音，即可知有無認錯人，且家樂福大
    賣場，非全無燈光致無法目視，是被告甲○○辯稱，係要帶乙○○至他處給他人
    認，所欲帶去處所為何？有無其人？均一語未提。足證被告甲○○確係本於剝奪
    他人行動自由之犯意聯絡，而與被告丁○○為上開行為之分擔無訛。
  4.至被害人乙○○於車內，以行動電話與公司聯絡，係因若被害人乙○○未至公司
    上班，其公司同事恐生疑心，始於被告二人脅迫下，以手機向公司請假，於請假
    畢後，該行動電話，隨即為被告所搶走等情，已據被害人乙○○於原審時證述無
    訛（詳原審卷(二)一二三至一二四頁）。王川既稱乙○○係朋友，何以甲○○，竟
    未有乙○○任何電話號碼，以資聯絡，甚連乙○○住址，竟均不知之理？
  5.按一般找尋朋友，豈有於大賣場公眾得出入場所，持玩具手槍找尋之理？復參諸
    被告甲○○，既係認錯人，何以不在家樂福大賣場問明，而欲開車至他處等情，
    益徵被告二人辯詞，不足採信。
  6.此外復有報告書、贓物暫行發還認領保管單、扣押書在卷足稽。綜上所述，本件
    事證明確，被告甲○○、丁○○二人，共同妨害他人行動自由及恐嚇他人致生危
    害於安全犯行，均堪以認定。
二、按刑法第三百零二條妨害自由罪，原包括私禁及以其他非法方法剝奪人行動自由
    而言。所謂非法方法，自當包括強暴脅迫等情事在內。又刑法第三百零五條所謂
    致生危害於安全，係指受惡害通知者，因其恐嚇，生安全上危險與實害而言。而
    刑法第三百零五條恐嚇罪，所稱以加害生命、身體、自由、名譽、財產之事，恐
    嚇他人者，係指以使人生畏怖心為目的，而通知將加惡害意旨於被害人而言（最
    高法院廿一年上字五九一號、七十四年台上字第三四○四號、廿六年渝非字第一
    五號、五十二年台上字第七五一號判例參照）。
三、查被告以非法方法剝奪他人行動自由及共同以加害生命、身體之事，恐嚇他人致
    生危害於安全。核被告甲○○所為，係犯刑法第三百零二條第一項剝奪他人行動
    自由罪。上開犯行，被告與謝健中，彼此間有犯意聯絡及行為分擔，均應論以共
    同正犯。又被告於妨害自由行為繼續中，對被害人施以恐嚇，此部分之行為，雖
    合於刑法第三百零五條之恐嚇危害安全罪，仍應視為剝奪行動自由行為之部分行
    為，不另論罪，附此說明。公訴意旨，認被告甲○○該部分所犯，係犯九十一年
    二月一日廢止前懲治盜匪條例第五條第二項、第一項第一款強盜未遂罪嫌云云，
    容有未洽，起訴法條，應予變更。
五、關於被告甲○○妨害自由部分，原審以被告甲○○罪證明確，因予論罪科刑，固
    非無見；惟查：(一)本件檢察官係起訴被告甲○○與丁○○共同連續強盜被害人吳
    秋仁、乙○○財物，認被告甲○○係犯九十一年二月一日廢止前懲治盜匪條例第
    五條盜匪罪嫌。依前所述，關於被害人乙○○部分，既認被告甲○○所為，僅係
    犯刑法妨害自由（及恐嚇）罪名，而檢察官起訴被告甲○○此部分所為係犯盜匪
罪嫌，二者基本社會事實相同，自應依刑事訴訟法第三百條規定，變更起訴法條
    ，原判決竟末予變更法條，即逕對被告甲○○改論處，妨害自由及恐嚇罪名，即
    有未洽。又恐嚇部分為妨害自由之部分行為，原審亦另為論處，亦有未合。(二)又
    基於公訴事實同一性，連續犯其中一次犯行，經變更起訴法條論處罪刑，另次犯
    行因不能證明犯罪，本於公訴事實同一性，僅須就該他次不能證明犯罪犯行部分
    ，敘明不另為無罪諭知即可，尚無就該次不能證明犯罪犯行，另為諭知無罪之必
    要（參見司法院八十一年十二月廿九日年廳刑一字第二○二五○號函示，詳司
    法院公報第三五卷三期九七頁）。本件被告甲○○涉嫌強盜被害人吳秋仁，既經
    檢察官認與前開有罪判決部分，有連續犯裁判上一罪關係，自無庸另於判決主文
    就被告甲○○強盜被害人吳秋仁部分，單獨諭知無罪。原判決未察，竟於判決主
    文另為諭知被告甲○○強盜被害人吳秋仁部分無罪（詳如後述），自有違誤。檢
    察官上訴意旨，指摘原判決不當，固無可取。然原判決既有上揭可議之處，自應
    由本院將原判決關於甲○○部分撤銷改判。爰審酌被告甲○○犯罪動機、目的、
    手段、所生危害非微、犯後態度等一切情狀，量處有期徒刑八月，以資懲儆。另
    扣案塑膠製玩具手槍一把，經鑑定結果無殺傷力（詳偵查卷九二頁所附刑事警察
    局鑑驗通知書），核非屬槍砲彈藥刀械管制條例列管之槍械。然該玩具手槍仍係
    供被告甲○○犯罪所用，且為被告甲○○所有，有扣押書在卷足稽，應依刑法第
    三十八條第一項第二款規定宣告沒收。
乙、甲○○無罪部分（即強盜被害人吳秋仁部分）
一、公訴意旨略以：甲○○與丁○○（強盜吳秋仁部分，經原審判處有期徒刑八年，
    丁○○不服，上訴後，現由本院通緝中）於八十九年六月十五日凌晨零時卅分許
    ，在台南市○○路與仁慈街口，共同基於意圖為自己不法所有，見吳秋仁駕駛Ｙ
    Ｏ─三○二九號小客車，等候女友呂金禪，認有機可乘，即打開車門坐上後座，
    由丁○○持手槍形狀物品，抵住吳秋仁，不准其抬頭，致吳秋仁無法抗拒，命吳
    秋仁趴在方向盤，再命其爬至右前座，而由甲○○坐上駕駛座，將該車駛離，途
    中二人，並向吳秋仁嚇稱，其等曾在高速公路殺過人，問吳秋仁有無看過槍云云
    ，致吳秋仁任其擺佈。嗣後甲○○將車，駛至台南市文化中心附近，並恫嚇吳秋
    仁稱：「妳要跑沒關係，我後面會給妳補一槍」等語，要求吳秋仁提領所有存款
    ，致使吳秋仁不能抗拒，持提款卡至提款機提領五千元，待吳秋仁上車後，甲○○即強取吳秋仁所提領五千元及身上一千元。甲○○及丁○○見僅搶得六千元，
    乃又脅迫吳秋仁打電話給友人，吳秋仁遂打電話與友人吳文山聯絡，稱其有急用
    ，問吳文山有無二萬元現金，其後再由甲○○開車，至台南市○○路與仁慈街口
    附近，等候吳秋仁友人，適吳秋仁女友呂金禪與吳秋仁友人，一起唱歌，甲○○
    見吳秋仁女友與吳文山，依約前來，遂叫吳秋仁請呂金禪上車，呂金禪誤以為吳
    秋仁與朋友同在車上，便主動坐上該車前座；吳秋仁朋友吳文山，因尚有他事，
    而未上車，呂金禪上車後，誤以為車右後座者係吳秋仁朋友，乃轉頭過去看，丁○○見狀，即拉住呂金禪頭髮，將其壓在車內扶手，再將呂金禪拉至後座中間，
    復基於強盜犯意，以手槍形狀物品，抵住呂金禪腰際，恫嚇呂金禪稱：「不准動
    ，否則用槍將打死妳」等語，致呂金禪心生畏懼，而不能抗拒，由丁○○自呂金
    禪皮包，搶走二萬元及花旗銀行信用卡一張，並命吳秋仁持呂金禪提款卡，至提
    款機提領五千元，得手後，始將車開返台南市○○街尾墓園，拿一百元給吳秋仁
    、呂金禪二人坐車，並告知該車將駛回原處，命渠二人下車後，即由甲○○駕駛
    該小客車逃逸。因認被告甲○○涉有九十一年二月一日廢止前懲治盜匪條例第五
    條第一項第一款盜匪罪嫌云云。
二、按犯罪事實應依證據認定之，無證據不得推定其犯罪事實；又不能證明被告犯罪
    者，應諭知無罪之判決，刑事訴訟法第一百五十四條、第三百零一條第一項分別
    定有明文。又認定不利於被告事實，須依積極證據，苟積極證據不足為不利於被
    告事實認定，即應為有利於被告認定，更不必有何有利證據。而告訴人之告訴，
    本以使被告受刑事追訴為目的，故其陳述是否與事實相符，自應調查其他證據，
    以資審認，苟其所為攻擊之詞，尚有瑕疵，則在此瑕疵未予究明以前，即不能遽
    採為斷罪基礎。另事實審法院對於證據取捨，依法雖有自由判斷之權，然積極證
    據不足證明犯罪事實時，被告抗辯或反證縱屬虛偽，仍不能以此資為積極證據應
    予採信理由。認定犯罪事實所憑證據，雖不以直接證據為限，間接證據亦包括在
    內。然無論直接或間接證據，其為訴訟上證明，須於一般人均不致有所懷疑，而
    得確信其為真實程度者，始得據為有罪認定，倘其證明尚未達到此一程度，而有
    合理懷疑存在時，事實審法院已就其心證上理由闡述，敘明如何無從為有罪確信
    ，因而為無罪判決，尚不得任意指為違法（最高法院三十年上字第八一六號、五
    十二年台上字第一三○○號、三十年上字第四八二號、七十六年台上字第四九八
    六號判例意旨參照）。
三、公訴人認被告甲○○涉有右述盜匪罪嫌，無非係以被害人吳秋仁、呂金禪二人，
    於偵查中證詞，為其唯一起訴依據。訊據被告甲○○堅決否認，有與丁○○在台
    南市○○路與仁慈街口搶吳秋仁」等語。經查：
  (一)證人吳秋仁於警訊時供稱：前座一位穿著白色Ｔ恤、黑長褲，後座的人我只知穿
    黑短褲；警方所提供丁○○及甲○○二人，其中丁○○是當日持槍搶劫我的人云
    云（詳七五七九號偵查卷三八頁）。吳秋仁於警訊復證稱：因警方當日拿他們二
    人生活照給我指認，我已指認他們二人確係持槍搶劫我的人，今警方借提他們回
    來時，在偵訊室我當面指認結果，更能確認是他們二人無誤」云云（詳同上偵查
    卷四○頁）。證人吳秋仁復於檢察官偵查中證稱：「是他們沒有錯，我有看到他
    們穿短褲，後座的那個是中部口音，他們有時講國語及台語，國語算標準，前座
    那個比較少講話」云云。然就行搶者穿著，由穿黑長褲、黑短褲，嗣變更供稱，
    均係著黑短褲，所供已有可議。
  (二)又證人吳秋仁於原審證稱：八十九年六月十五日零時卅分，我被搶劫時，在台南
    市○○路與仁慈街口等人，後來看到二人，從我車邊走過，看到我坐在車上，他
    們隨即從後座上我車，一人拿槍押我叫我趴在駕駛座，一人就下車叫我換到駕駛
    座的隔壁，他們都不讓我看到他們的臉等語（詳原審卷(一)一一○至一一一頁），
    由吳秋仁所述觀之，顯見行搶者，未讓證人吳秋仁親眼見其外貌，應無疑義。證
    人吳秋仁於原審復稱：「後來情形一如呂金禪所說的」云云（詳同上卷）。經原
    審當庭令證人吳秋仁、呂金禪指認被告甲○○相片結果，證人吳秋仁又證稱：坐
    後座的是丁○○，而他的穿著也一樣，是穿涼鞋，口音是中部腔，坐前座的很像
    ，但不能確定云云（詳同上卷）。經原審再傳訊證人吳秋仁隔離訊問結果，吳秋
    仁證稱：當時我在仁慈街與新興路口等呂金禪，當時我坐在車上等，被告二人走
    過來，因天色很暗，其中一人就持槍押著我，要我合作，當取走我的七千元後，
    他們認為不夠，要我找朋友調錢，所以我就打電話給朋友吳文山調錢，行搶者二
    人有何特徵，伊沒看清楚」云云（詳原審卅四至卅五頁）。由證人吳秋仁於警訊
    、偵查至原審時，先確認係本件甲○○、丁○○所為云云，嗣後改稱僅能確認係
    被告丁○○所為云云，最後再變更供詞，稱均未看清楚云云。證人吳秋仁對本件
    是否為被告甲○○所為，一再更改供詞，自難令人對其指訴被告甲○○，有對其
    為強盜犯行，產生確切心證。
  (三)參諸證人吳秋仁既未如證人呂金禪確曾回頭親眼見聞，則證人吳秋仁所指訴證詞
    ，於刑事訴訟法上證明，已使人有所懷疑，致無法確信其為真實。依證人吳秋仁
    對是否確係被告甲○○、丁○○所為，證詞前後不一，其證詞證明，顯未達到確
    信其所述事實，而有相當合理懷疑存在，其所為證詞，自難採為不利被告甲○○
    對之有強盜犯行認定。
  (四)另證人呂金禪則於警訊證稱：可以確認是他們兩人，甲○○就是當日開車的犯嫌
    ，而丁○○就是當日坐在後座拿槍押著我及恐嚇我並強盜我與吳秋仁的人；因當
    日我上車時有看到他們，所以今天我一眼就看得出來了云云（詳七五七九號偵查
    卷四二頁），於偵查中證稱：是他們二人沒錯，因為我上車後有轉頭來看，所以
    有看到後面那人，後座那人確實是丁○○」等語（詳七五七九號偵查卷六一頁）
    ，呂金禪於原審時供稱：我當天是與他朋友在唱歌，他朋友說他打電話來說要急
    用錢，我就相約在門口，後來看到車來我上車，才發現不是他開的，我以為是他
    朋友開，車一開走，後座的人就壓住我的頭，並說你太搞怪我就開槍，並把我的
    皮包拿走翻裡面的東西，拿走了錢，並用槍叫我爬到後座，拿我的金融卡叫吳秋
    仁下去領，又領了五千元，總共被他拿走了約三萬元，並拿走一張金卡。其後就
    開到墓園丟下我們，給我們一百元坐車，並說車子會開回原處」等語（詳原審卷
    (一)一一一頁），「搶我們的人長相？我認得坐前座的比較瘦，臉沒印象，後座那
    個我回頭時有看到臉」等語（詳同上卷）。是證人呂金禪對於所指述被告甲○○
    部分事實，前後不一，參諸證人呂金禪由警訊、偵查中證述係被告甲○○所為云
    云，乃至原審時證述對當時坐前座者，無何印象云云，對是否確係被告甲○○所
    為證詞，顯有合理懷疑存在，尚未達到確信其所述事實為真程度。故就甲○○部
    分證詞，應認亦無證據能力，無從為有罪認定，惟對被告丁○○部分，證人呂金
    禪確有轉頭見聞之，均堪以認定。因而尚難僅憑證人吳秋仁所陳述被告甲○○、
    丁○○之事實及證人呂金禪所陳述被告甲○○部分之事實前後不相一致，即推論
    被告甲○○確於前揭時地，有參與強盜積極行為存在。
四、綜上所述，證人吳秋仁、呂金禪所指述被告甲○○部分證詞，即有疑義，自難遽
    認被告甲○○確有證人吳秋仁所指於前揭時地強盜犯行。此外復查無其他積極證
    據足資證明被告甲○○有公訴人所指強盜犯行，其犯罪應屬不能證明，本應為無
    罪諭知。然檢察官認此部分與前開有罪部分，有連續犯之裁判上一罪關係，爰不
    另為無罪諭知，併此說明。
據上論斷，應依刑事訴訟法第三百六十九條第一項前段、第三百六十四條、第二百九
十九條第一項前段、第三百條，刑法第二十八條、第三百零二條第一項、第三十八條
第一項第二款，罰金罰鍰提高標準條例第一條前段，判決如主文。
本案經檢察官李傳來到庭執行職務。
中    華    民    國      九十一      年      十二      月    五        日
                                  臺灣高等法院臺南分院刑事第七庭
                                      審判長法官  蔡    崇    義
                                            法官  許    進    國
                                            法官  董    武    全
右正本證明與原本無異。
如不服本判決，應於判決送達後十日內向本院提出上訴狀，其未敘述理由者並應於提
出上訴狀後十日內向本院補提理由書（應附繕本)。
                                      法院書記官  黃    全    忠
中    華    民    國      九十一      年      十二      月    九        日
附錄法條：
刑法第三百零二條第一項：
私行拘禁或以其他非法方法，剝奪人之行動自由者，處五年以下有期徒刑、拘役或三
百元以下罰金。
